【裁判字號】    90,易,1306
【裁判日期】    900821
【裁判案由】    違反台灣地區與大陸地區人民關係條例
【裁判全文】
臺灣桃園地方法院刑事判決                          九十年度易字第一三０六號
    公  訴  人  臺灣桃園地方法院檢察署檢察官
    被      告  乙○○
    選任辯護人  戴文進律師
右列被告因違反臺灣地區與大陸地區人民關係條例案件，經檢察官提起公訴（九十年
度偵字第八００八號），本院判決如左：
    主  文
乙○○違反不得僱用大陸地區人民在臺灣地區從事未經許可之工作之規定，處罰
金新臺幣陸萬元，如易服勞役，以銀圓參佰元即新台幣玖佰元折算壹日。
    事  實
一、緣但雪為大陸地區人民，於八十九年十二月底來台探親後，欲學習花藝，乃於九
    十年四月十一日至乙○○所開位於桃園縣中壢市○○○路○段三號「萬利花藝坊
    」學習汽球造型及插花（課程為一日），並實習花店之經營與管理，因無力完納
    前開一日課程之學費新台幣（下同）三千六百元，乃與乙○○商量以勞務抵扣不
    足之學費一千二百元及實習費用，乃乙○○明知未經許可不得非法僱用大陸地區
    人民從事工作，竟仍自九十年四月十一日起，即以不詳代價非法雇用但雪在其經
    營之桃園縣中壢市○○○路○段三號「萬利花藝坊」負責接待客人、為客插花、
    包裝花材等勞務，薪資除抵扣上開一千二百元之學費，餘則充為實習花店經營、
    管理之學費。迄九十年四月三十日下午四時時五十分許，但雪穿著工作服工作之
    際，為警當場查獲。
二、案經桃園縣警察局楊梅分局報請台灣桃園地方法院檢察署檢察官偵查起訴。
    理  由
一、訊據被告乙○○固不否認知悉但雪為大陸地區人民，且於九十年四月十一日至查
    獲日止確在被告所開設之萬利花藝坊學習，惟否認有何僱用但雪之行為，與辯護
    人並辯稱略以但雪係因參加被告所舉辦之氣球派對特訓班而至被告所經營之「萬
    利花藝坊」實習，非係被告所僱用；況被告經營萬利花藝坊發給員工薪資係採銀
    行劃撥轉帳方式，於每月四日轉帳存入員工在第一銀行西壢分行之帳戶，而依第
    一銀行所提供九十年五月四日轉帳明細表所載，但雪並無戶名；更且被告於八十
    九年五月廿六日為員工投保平安險，期間於八十九年五月卅一日至九十年五月卅
    一日止，但雪亦無加退保，更見其非被告之員工。公訴人雖憑但雪身著工作服被
    獲及員工門市本子統計表、中班休假表均有但雪之名，而認被告涉有非法僱用但
    雪之罪嫌，惟但雪於警訊並證稱未支領薪資，且證人即萬利花藝坊員工甲○○、
    丁○○、丙○○等人於審理時亦皆證明但雪係實習生，且未支薪，與一般員工有
    別，證人丙○○、丁○○亦證稱係為方便作業而將但雪列名在員工門市本子統計
    及中班休假表內，此外亦乏任何證據足認但雪係萬利花藝坊之員工云云。
二、按稱僱傭者，謂當事人約定，一方於一定或不定之期限內為他方服勞務，他方給
    付報酬之契約，民法第四百八十二條定有明文，是僱傭契約即屬有償契約之一種
    ；又契約當事人以同一締約行為，結合數個契約，為契約之聯立。其各個契約相
    互間是否具有依存關係，應綜合法律行為全部之旨趣，當事人訂約時之真意、交
    易之習慣及其他具體情事，並本於誠信原則，為斷定之標準。最高法院八十六年
    度台上字第二二七八號著有判決可資參考。查被告雖矢口否認有僱用但雪之行為
    ，惟經傳證人即被告之員工丁○○到庭，就本院所詢但雪要不要接待客人？要不
    要包裝客人挑選的花，丁○○答稱他偶爾會去，偶爾也會包裝等語，又參諸偵查
    卷第十三頁所附估價單，其上載明承辦人為阿香，設計師為但雪，且已付清取走
    。經提示丁○○後，丁○○陳稱承辦人確係渠本人無誤，盆花係但雪所插無誤，
    有該證人在本院之筆錄可資稽考；又依偵查卷第十五頁所附之萬利花市九十年四
    月，各員工門市本子統計所載，但雪亦列入員工名冊內，且金額為八萬九千九百
    三十九元，於眾員工中之金額排名為第九名，雖製作該統計之證人即萬利花藝坊
    會計丙○○稱此筆收入係外面有人跟我們拿花材，因為沒有人可以掛，就掛在但
    雪名字上云云，惟據其另稱此一統計係張貼在櫃檯可以給員工和老板看大家的業
    績，：：我另外有作帳等語，據此以觀，丙○○既另有記帳，如另有花材收入，
    自可於帳上記載，又何須在顯示員工業績之各員工門市本子統計中記載但雪之收
    入？是證人所稱於統計中所載但雪收入係花材收入云云顯不可採，由此一統計上
    之記載，但雪自四月十一日至查獲日止，有八萬九千九百三十九元之業績更可認
    定。從而但雪於此段期間在被告所開設之萬利花藝坊確有提供負責接待客人、為
    客插花、包裝花材等勞務，即無疑義。茲有疑義者係被告就但雪所提供之勞務有
    無允予支付一定報酬？如無，則被告即無僱用可言，如有，則雙方之僱用契約即
    告成立。茲再查但雪雖有服勞務之事實業如上述，惟並未支薪，此除據但雪於警
    訊中敘述甚詳外，亦據證人丙○○到庭證述綦詳。另被告雖辯以但雪係在其花藝
    坊內實習，惟亦不否認未向但雪收取學費，且證人丙○○亦於審理中證稱但雪除
    於四月十一日上氣球課一天交學費二千四外，並無繳交其他學費，是可確認但雪
    於被告店內實習，並未繳納學費；又但雪於警訊中亦稱：「因為別人的學費一日
    為三千六百元新台幣，我經濟情形不好，以實習抵扣學費一千二百元」等語。但
    雪既確有在被告店內服勞務而未支薪，又確有在店內習藝（含汽球班及實習）而
    可少繳汽球班學費一千二百元且未繳實習學費，足見被告與但雪間存在二個契約
    之聯立，一為被告僱傭但雪服勞務之契約，一為但雪向被告習藝之契約，被告應
    付予但雪服勞務之報酬則由但雪應付被告之習藝學費抵充。是被告雖未就但雪所
    服勞務另為薪資報酬之給付，然就其情形仍構成僱用行為。又但雪為來台探親之
    大陸地區人民，亦有申請入出境案件查詢回覆單、國人入出境端末查詢報表、大
    陸人士來台居留、團聚、探親保證書各一紙附卷可稽。
三、至被告及其辯護人雖為如上辯解，惟被告不論有無為但雪辦理薪資轉帳及員工保
    險，均無礙於二人僱用行為之成立，其餘辯解亦與本院認定之結果不相符合，均
    如前所述，所為辯解仍無由動搖已確立之有罪事證。綜上所述，被告犯行事證明
    確，應予論罪科刑。
四、核被告所為，係違反臺灣地區與大陸地區人民關係條例第十五條第四款之僱用大
    陸地區人民在臺灣地區從事未經許可之活動之規定，應依同法第八十三條第一項
    之規定之論處。茲審酌被告僱用但雪之情節尚屬輕微、對國內勞動市場所生影響
    不大、被告未能坦承犯行但犯罪後態度良好等及其他一切情狀，量處如主文所示
    之刑，並諭知如易服勞役之折算標準，以茲懲儆。
據上論斷，應依刑事訴訟法第二百九十九條第一項前段、臺灣地區與大陸地區人民關
係條例第十五條第四款、第八十三條第一項、刑法第十一條前段、第四十二條第二項
罰金罰鍰提高標準條例第二條、現行法規所定貨幣單位折算新臺幣條例第二條，判決
如主文。
本案經檢察官許炳文到庭執行職務。
中      華      民      國      九十        年    八      月    廿一    日
                                臺灣桃園地方法院刑事第五庭
                                    法  官  范  清  銘
右正本證明與原本無異。
如不服本判決，應於送達後十日內，向本院提出上訴狀。
                                    書記官  孫  立  文
中      華      民      國       九十       年    八      月    廿一    日
附論罪科刑依據之法條：
台灣地區與大陸地區人民關係條例第八十三條：
違反第十五條第四款或第五款規定者，處二年以下有期徒刑、拘役或科或併科新臺幣
三十萬元以下罰金。
意圖營利而違反第十五條第五款規定者，處三年以下有期徒刑、拘役或科或併科新臺
幣六十萬元以下罰金。
以犯前項之罪為常業者，處五年以下有期徒刑，得併科新臺幣六十萬元以下罰金。法
人之代表人、法人或自然人之代理人、受僱人或其從業人員，因執行業務犯前三項之
罪者，除前處罰行為人外，對該法人或自然人並科以前三項所定之罰金。但法人之代
表人或自然人對於違反之發生，已盡力為防止行為者，不在此限。


司法院資訊處製作；財團法人民間司法改革基金會備份。
